【裁判字號】    95,建,20
【裁判日期】    951121
【裁判案由】    給付工程物價調整補償金
【裁判全文】
臺灣士林地方法院民事判決                95年度建字第20號
原      告  壢都營造股份有限公司
法定代理人  乙○○
訴訟代理人  鄒永禎律師
被      告  國防部軍備局工程營產中心（原名：國防部聯合後
            勤司令部營產工程署）
法定代理人  甲○○
訴訟代理人  劉龍飛律師
            丙○○
上列當事人間給付工程物價調整補償金事件，本院於民國95年11
月7 日言詞辯論終結，判決如下：
    主  文
原告之訴及假執行之聲請均駁回。
訴訟費用由原告負擔。
    事實及理由
一、被告起訴時法定代理人為馬中興，於訴訟進行中，變更法定
    代理人為甲○○，原告聲請由被告新任法定代理人甲○○承
    受訴訟，自應准許。
二、原告起訴主張下列事實，並聲明：（一）被告應給付原告新
    台幣（下同）5,926,457 元，及自起訴狀繕本送達之翌日起
    至清償日止，按年息5 ％計算之利息。（二）訴訟費用由被
    告負擔。（三）原告願供擔保，請准宣告假執行。
（一）緣原告公司前曾承攬被告機關「營改基金高山頂營區設施
      整建第六期工程」（下稱系爭工程），雙方並於民國92年
      5 月15日簽訂工程採購契約（下稱系爭工程契約），約定
      工程總價為128,880,000 元，原告已於93年4 月30日依約
      如期完工，被告機關亦已於93年7 月20日驗收合格並依約
      給付價款。惟於原告公司施工期間之92年10月以後，因材
      料物價波動甚鉅，鋼筋、混凝土、紅磚、袋裝水泥、砂及
      各種建築材料持續飆漲，致原告公司之購料成本大幅增加
      ，已嚴重侵蝕原告公司之合理利潤，達到顯失公平之程度
      ，原告公司遂於93年6 月25日以壢高字第93062302號函，
      函請被告機關依行政院93年5 月3 日院授工企字第093001
      72931 號函頒布之「中央機關已訂約工程，因應國內營建
      物價變動之物價調整處理原則」（下稱系爭物價調整原則
      ）第壹項處理措施第一項規定「機關辦理工程採購，實際
      完工日期在92年10月1 日以後者，因近期國內營建物價劇
      烈變動，廠商要求依本處理原則協議調整工程款且機關原
      預算相關經費足敷支應者，無論原契約是否訂有物價調整
      規定，機關應同意以行政院主計處公布之台灣地區營造工
      程物價指數表內之總指數（下稱總指數），就漲跌幅超過
      2.5 ％部分，辦理工程款調整（含增加或扣減應給付之契
      約價金），惟應先辦理契約變更，加列物價指數調整相關
      規定。」請求被告機關調整並補貼材料款，經被告機關以
      93 年7月13日旭迅字第0930004733號令及93年7 月15日旭
      逸字第0930001420號函回覆，由原告公司依被告機關93年
      6 月21日旭逸字第0930004128號令檢附相關資料辦理營建
      物價變動依物價指數調整工程款事宜，原告公司即依前揭
      指示，於93年11月23日以（九三）壢高字第931123－1 號
      函檢附相關文件申請就物價指數漲幅超過2.5 ％工程款辦
      理調整，嗣接奉被告機關承辦本業務單位北部地區工程處
      以93年12月24日旭逸字第0930003013號呈通知原告公司已
      完成相關文件之補正，該處並已呈請被告機關依程序核示
      辦理後續請領調整工程款事宜，並於93年12月30日接獲被
      告機關旭迅字第0930009290號通知，其說明第四項明戴「
      本案物價指數漲幅超過2.5 ％工程款調整金額，應扣減已
      申請之5 ％調整金額，經計算為五百九十二萬六千四百五
      十七元整（即兩者差額部分），惠請  貴署（指國防部陸
      軍總司令部工兵署）依部頒原則檢討有否預算支應，並呈
      報核定後賜復，俾利本中心憑辦後續事宜」，詎於94年3
      月2 日竟接獲被告機關旭逸字第0940000370號函，其說明
      欄第二項「國防部九十三年報院核定調增預算內，其物價
      調整款係專用於支應契約5 ％物調款所需，不符該項用途
      之餘款，已按規定繳回」，嗣經陸總工兵署檢討覆稱：「
      依規定無法支應廠商2.5 ％物調款，綜上，本處確實礙難
      辦理，請  貴公司見諒。」，被告機關因此迄未給付原告
      公司工程物價變動調整補償金5,926,457元。
（二）按契約成立後，情事變更非當時所得預料，而依其原有效
      果顯失公平者，當事人得聲請法院增、減其給付或變更其
      他原有之效果，民法第227 條之2 第1 項定有明文。此為
      情事變更原則，即法律關係發生後，為其基礎或環境之情
      事，於該法律效力完了前，因不可歸責於當事人之事由，
      致發生非當初所得預料之變更，如仍貫徹原定之法律效力
      ，顯失公平而有背於誠信原則者，得變更其法律效力之法
      律原則。本件系爭工程於原告公司施工期間之95年10月以
      後，因營建材物價波動甚鉅，鋼筋、混凝土、紅磚、袋裝
      水泥、砂及各種建築材料持續飆漲，致原告公司之購料成
      本大幅增加，嚴重侵蝕原告合理利潤，對於原告公司履行
      系爭契約有重大影響。而行政院公共工程委員會為協助國
      內營建業因應鋼筋、砂石等原物料價格飆漲問題，於93年
      3 月1 日曾邀集業界代表開會積極研商，與會代表包括中
      華民國營造工會全國聯合會理事長潘俊榮、互助營造公司
      董事長林清波、榮民工程公司董事長沈景鵬等營建業界重
      要負責人，會中達成包括在營建工程之營造工程物價總指
      數調整門檻由百分之五調降至百分之二．五，且取消工期
      一年以上及五千萬元之門檻限制等共識，故本件確實具有
      民法第227 條之2 第1 項所定之兩造契約簽訂後已發生情
      事變更之情形。而由起訴狀證六被告機關所檢附之「台灣
      地區營造工程物價指數（總指數）銜接表」所示，於92年
      5 月15日兩造簽訂系爭契約前之92年1 至4 月間，營造工
      程物價指數變動幅度不大，係於兩造簽訂系爭契約後施工
      期間之92年10月以後始急遽上漲，行政院並頒布系爭物價
      調整原則以為因應，足見情事變更之發生並非兩造所得預
      料。原告機關既已依行政院所頒布之系爭物價調整原則核
      准本件系爭工程調整工程款，嗣後卻恣意未依其所核定之
      調整工程款給付原告公司，不僅對原告公司顯失公平，且
      有悖於誠信原則。爰依民法第227 條之2 規定及系爭物價
      調整原則所定標準計算請求增加工程款9,003,787 元，惟
      應扣除已申請百分之五之物價調整款3,077,329 元，故本
      件原告公司請求被告機關增加給付工程款5,926,458 元。
（三）至於被告主張兩造間應先辦理契約變更，否則不生效力，
      誠屬對於法律認知錯誤。按系爭物價調整原則之性質為行
      政規則，用以因應各機關於此情事變更情形，得依系爭物
      價調整原則於權責範圍內就營建工程與承攬單位逕就工程
      物價總指數漲跌超過百分之二．五部分自行辦理工程款調
      整，俾讓發包機關有法可循，符合依法行政原則，並減少
      與承攬廠商之爭議，以此客觀標準作為增加給付之合理計
      算依據。又被告有無經費履行其法律上之義務，應為編列
      預算、籌措經費之問題，不得謂「無經費足敷支應」即可
      拒不履行其法律上義務。
三、被告則以下列情詞資為抗辯，並聲明：（一）原告之訴及假
    執行之聲請均駁回。（二）訴訟費用由原告負擔。（三）如
    受不利判決，願供擔保請准宣告免為假執行。
（一）系爭工程之預算標餘款已於93年7 月20日結案後，依法歸
      繳國庫。
（二）國防部依系爭物價調整原則頒訂「國軍依『中央機關已訂
      約工程因應國內營建物價變動之物價調整理原則』執行注
      意事項（下稱『注意事項』）」，並針對未經雙方修約、
      卻於驗收結案後始申請營建物價調整款者，特於93年12月
      30日以昌易字第0930013718號令規定：不適用「物價調整
      原則」。
（三）系爭物價調整原則性質上係行政規章，不能拘束雙方當事
      人依契約自由原則所招標決標合意簽訂之工程承攬契約。
      由原證三所附之行政院物價調整處理原則之函示，其主旨
      表明：「請參考並轉知所屬（轄）機關」，可知該函並無
      任何上級命令之強制監督性質。又依系爭物價調整原則及
      國防部據以令頒之注意事項第3 項、第7 項、第9 項、第
      15項規定，廠商提出物價調整款項之申請，應先辦理契約
      變更，且應於原預算相關經費足敷支應時辦理。本件已於
      93年7 月20日驗收結案，兩造自無從就已完工驗收而終止
      之系爭工程契約合意辦理契約變更，進而適用系爭物價調
      整原則，又系爭工程之原預算結餘經費早已報繳國庫，亦
      無任何原預算相關經費可憑支應。再者，系爭工程施工期
      間辦理7 次計價付款作業，然原告於施工期間從未依「2.
      5 ％以上物價指數調整」申請增加工程費用，亦從未提出
      任何換算當月施作量所適用之新基期指數核算工程款等資
      料憑辦，與系爭物價調整處理原則壹、第三項第(五)款、第
      (九)款之規定亦有不符。
（四）而系爭工程契約第五條第(六)項第1 款固規定：「工程進行
      期間，如遇物價波動時，得依行政院主計處公布之營造工
      程物價指數，就漲跌幅超過百分之五部分，於估驗完成後
      調整工程款」。然上開條項第2 款、第3 款已訂明：「前
      款適用物價指數基期更換時，換基當月起完工之工程，自
      動適用新基期指數核算工程調整款，原依舊基期指數結清
      之工程款不予追溯核算。每月公布之物價指數修正時，處
      理原則亦同」、「因物價上漲或下跌所需增加或減少之各
      期估驗款，於每次估驗計價時，檢討當次申請估驗款時之
      物價指數與簽訂契約當月之物價指數比較，就超過部分之
      物價指數乘以當期估驗計價款，為當期應增加或扣減之物
      價調整工程款，並將該調整款額明列於當期估驗款內；各
      期已估算之工程款及物價指數調整款，於後續各期即不再
      調整計列。」；系爭工程自93年4 月30日申報完工止，原
      告於各期計價付款時依契約第五條(一)之2 「估驗款」規定
      ，均僅提出增加5 ％以上之物調計價要求，被告亦已依法
      依約給付原告所申請物價指數漲幅超過5 ％調整款3,077,
      329 元，並已併入工程結算驗收證明書結算總價內，且原
      告亦同意於所受領上開之3,077,329 元內，依約繳交第三
      年之保固金即153,866 元。從而，原告於領訖依契約所訂
      5 ％之物價調整款後，自無要求再行追溯核計之權利。
（五）原告於投標前已領得工程圖說、施工說明書、工程標單之
      量及項、及本件契約全文等資料，相關資料中已載明施工
      內容及合約金額、物調款之範圍等，依原告工程之專業，
      早已據以詳核其成本及預判物調指數等，終而投標並以最
      低價搶標得標（其嗣又依原定於契約內之物調指數條款，
      於總價外再獲取307 萬餘元之價款），故非投標當時所不
      可預料，亦無原預期效果顯失公平之情形，而原告亦未舉
      證證明其因情事變更受有何具體不相當之損失，故本件自
      無情事變更原則之適用。
四、兩造不爭執之事實：
（一）原告曾承攬被告機關系爭工程，雙方於92年5 月15日簽訂
      工程契約，約定工程總價為128,880,000 元，原告已依約
      於93年4 月30日完工，並於93年7 月20日正式驗收合格。
      被告除已給付工程款128,880,000 元外，並依採購契約第
      五條第(六)項物價指數調整之規定，另給付原告所申請物價
      指數漲幅超過5 ％之調整款3,077,329 元，並已併入工程
      結算驗收證明書結算總價內。原告亦同意於所受領之前開
      3,077,329 元內，依約繳交第三年之保固金即153,866 元
      。
（二）原告於投標前已領得工程圖說、施工說明、工程標單之量
      及項及本件契約全文等投標文件。
（三）系爭工程於原告施工期間之92年10月以後，因材料物價波
      動甚鉅，鋼筋、混凝土、紅磚、袋裝水泥、砂及各種建築
      材料持續飆漲，行政院公共工程委員會於93年3 月1 日邀
      集業界代表開會研商，與會代表包括中華民國營造工會全
      國聯合會理事長潘俊榮、互助營造公司董事長林清波、榮
      民工程公司董事長沈景鵬等人。
（四）行政院於93年5 月3 日以院授工企字第09300172931 號函
      頒佈系爭物價調整原則，函送中央及地方各機關及台灣區
      綜合營造工程工業同業公會。
（五）依系爭物價調整原則所核定計算之調整工程款為9,003,78
      7 元，扣除已申請之5 ％之物價調整款3,077,329 元，核
      扣後依原告計算差額為5,926,458 元。
（六）本案之工程結餘款已報繳國庫而無餘額可供支用。
五、得心證之理由：原告依民法第227 條之2 第1 項規定及系爭
    物價調整原則，請求被告給付5,926,457 元，被告則否認其
    有給付義務，並以前開情詞置辯，是本件兩造爭執之處，應
    在於（一）依行政院所頒訂之系爭物價調整原則，應否先依
    其第一項末段有關「應先辦理契約變更」之規定辦理契約變
    更？系爭物價調整原則對於兩造之契約是否直接發生法律效
    果？（二）原告得否依民法第227 條之2 第1 項及系爭物價
    調整原則，就行政院主計處公布之台灣地區營造工程物價指
    數表內之總指數，漲幅超過2.5 ％部分，另向原告請求2.5
    ％至5 ％之工程調整款差額5,926,458 元？茲分述如下：
（一）按凡行政主體與私人締約，其約定內容亦即所謂契約標的
      ，有下列四者之一時，即認定其為行政契約：1.作為實施
      公法法規之手段者，質言之，因執行公法法規，行政機關
      本應作成行政處分，而以契約代替；2.約定之內容係行政
      機關負有作成行政處分或其他公權力措施之義務者；3.約
      定內容涉及人民公法上權益或義務者；4.約定事項中列有
      顯然偏袒行政機關一方或使其取得較人民一方優勢之地位
      者。若因給付內容屬於「中性」，無從據此判斷契約之屬
      性時，則應就契約整體目的及給付之目的為斷。執此，被
      告與原告間之工程契約內容，係原告承攬被告機關之「營
      改基金高山頂營區設施整建第六期工程」，故兩造簽立系
      爭工程合約，顯非作為實施公法法規之手段；再者，系爭
      合約內容又非行政機關負有作成行政處分或其他公權力措
      施之義務，內容更未涉及公法上人民之權益或義務者，合
      約約定事項中亦無在公法上顯然偏袒行政機關一方或使其
      取得較人民一方優勢之地位者。且於系爭工程合約中，被
      告所負之給付義務即本件工程款，其目的僅是給付系爭私
      法上承攬合約對價，並無所謂「執行其法定職權」公法上
      行為存在，而原告提供系爭工程完成之行為，亦僅依系爭
      承攬合約盡其私法上義務，並非在促使被告承諾依法作成
      特定之職務上行為。綜上，本件系爭工程合約為私法上之
      契約，並非行政契約，應屬無疑，故有私法自治及契約自
      由等原則之適用，應先敘明。至行政院公共工程委員會並
      非本件契約之當事人，其所發布之系爭物價調整原則中有
      關調整工程款等規定，依據私法自治原則，尚無從變動兩
      造間工程契約內有關調整工程款之「合意」內容。且系爭
      物價調整原則係屬機關內部之行政規則，對於外部之人民
      並無拘束力，原告自不得直接援引為請求被告給付之依據
      。且系爭物價調整原則亦明訂「機關原預算經費足敷支應
      」之條件，及應「先辦理契約變更」之前提，顯見該物價
      調整原則僅屬裁量性行政規則，被告自得衡酌其機關經費
      支應能力，而有決定不增加給付或不辦理契約變更之裁量
      權，此由行政院93年5 月3 日授工企字第09300172931 號
      函文說明一記載：「貴府及所屬（轄）機關得準用旨揭處
      理原則，並請儘量依該處理原則給予廠商物價調整」之內
      容觀之，可知行政院並無強制被告就所訂工程契約，均必
      須適用該函所頒布之物價調整原則，僅係建議被告得參酌
      該物價調整原則之內容，解決其所訂工程契約中因物價調
      整所生之爭議。從而，依上開處理原則「壹、處理措施」
      第一點之規定，本件原告仍須先請求被告辦理契約變更，
      加列物價指數調整相關規定，而不得直接逕以系爭物價調
      整原則作為請求權基礎，而請求被告支付物價調整工程款
      。
（二）按契約成立後，情事變更，非當時所得預料，而依其原有
      效果顯失公平者，當事人得聲請法院增、減其給付或變更
      其他原有之效果，民法第227 條之2 第1 項定有明文。次
      按法律行為成立後，因不可歸責於當事人之事由致情事變
      更，非當時所得預料，而依其原有效果顯失公平者，法院
      固得裁量增加給付之判決，惟該判決非全以物價變動為根
      據，並應依客觀之公平標準，審酌一方因情事變更所受不
      相當之損失，他方因情事變更所得不預期之利益，及彼此
      間之關係等其他實際情形，以公平裁量其增加給付之適當
      數額。是若物價雖有變動，當事人不無相當受有影響，而
      斟酌其他情形，尚未達於顯失公平之程度者，仍不得遽准
      債權人之請求，命債務人增加給付（最高法院41年台上字
      第47號、47年台上字第1771號、66年台上字第2975號判例
      參照）。是當事人於契約成立後，須有情事變更非當時所
      得預料，且依其原有效果顯失公平者等情事，始得聲請法
      院增減給付。而上揭行政院函頒之系爭物價調整原則，雖
      係因應國內營建物價劇烈變動而產生，寓有情事變更原則
      之精神，自仍須符合「情事變更非當時所得預料，而依其
      原有效果顯失公平者」之要件，方屬妥適。否則倘認僅需
      國內營建物價發生變動之事實，而不論承攬廠商是否於訂
      約時無法預料此物價波動之情事，或契約內有無相關約定
      ，亦不問依其原有效果是否有顯失公平，在未經中央機關
      或所轄機關同意變更契約內容之情形下，均認廠商得依據
      此系爭物價調整原則，逕行請求調整後之工程款，實有失
      衡。至於承攬廠商如確因營建物價變動，導致原契約之給
      付構成顯失公平情事，自仍得參考系爭物價調整原則所定
      之調整標準，請求對造辦理契約變更，或向法院聲請增、
      減給付，方能符合情事變更原則之精神，亦不違反契約自
      由及私法自治之範疇。
（三）經查，系爭契約第五條第(六)項第1 款已規定：「工程進行
      期間，如遇物價波動時，得依行政院主計處公布之營造工
      程物價指數，就漲跌幅超過百分之五部分，於估驗完成後
      調整工程款」。且上開條項第2 款、第3 款已訂明：「前
      款適用物價指數基期更換時，換基當月起完工之工程，自
      動適用新基期指數核算工程調整款，原依舊基期指數結清
      之工程款不予追溯核算。每月公布之物價指數修正時，處
      理原則亦同」、「因物價上漲或下跌所需增加或減少之各
      期估驗款，於每次估驗計價時，檢討當次申請估驗款時之
      物價指數與簽訂契約當月之物價指數比較，就超過部分之
      物價指數乘以當期估驗計價款，為當期應增加或扣減之物
      價調整工程款，並將該調整款額明列於當期估驗款內；各
      期已估算之工程款及物價指數調整款，於後續各期即不再
      調整計列。」是系爭工程契約已就訂約後施工期間發生物
      價波動之情事，列明據以調整工程款之計算基準與方式。
      而原告於投標前已領得工程圖說、施工說明、工程標單之
      量及項及本件契約全文等投標文件，故系爭工程所需之一
      切材料項目、數量，原告於投標之際即已知之甚詳，且相
      關資料中亦已載明物價波動時調整之範圍，依原告工程之
      專業，自得據以詳核其成本，並已考量物價價格大幅波動
      及上漲趨勢之風險，在願意承受物價指數波動5 ％以內風
      險之前提下，始據以投標。是於兩造簽訂系爭契約後，原
      告縱因物價變動，而受有相當影響，然因物價指數波動超
      過5 ％以上部分原告已向被告申請調整工程款，被告亦已
      給付完畢，而物價指數波動介於2.5 ％至5 ％間部分，係
      其在投標前早已考量而願意承受之風險範圍。衡諸被告並
      未因此而受有任何利益，且原告亦未能證明其受有何具體
      顯不相當之損失，本院認本件尚未達於顯失公平之程度，
      揆諸前揭規定及說明，自難認其已該當民法第227 條之2
      第1 項所規定之情事變更原則。從而，原告依據民法第22
      7 條之2 第1 項規定及系爭物價調整原則，請求被告給付
      5,926,457 元及自起訴狀繕本送達翌日起至清償日止按年
      息百分之5 ％計算之利息，為無理由，應予駁回，其假執
      行之聲請亦失所附麗，應併予駁回。
六、本件為判決之基礎已臻明確，兩造其餘攻擊防禦方法核與判
    決之結果無影響，爰不予一一論述，附此敘明。
七、訴訟費用負擔之依據：民事訴訟法第78條。
中    華    民    國    95    年    11    月    21    日
                  民事第一庭  法  官  藍雅清
以上正本證明與原本無異。
如對本判決上訴須於判決送達後20日內向本院提出上訴狀。
中    華    民    國    95    年    11    月    23    日
                              書記官  黃王雅寬


司法院資訊處製作；財團法人民間司法改革基金會備份。
